臺灣臺北地方法院刑事判決　　　　　　　99年度訴字第2043號
公　訴　人　臺灣臺北地方法院檢察署檢察官
被　　　告　龔姵雲
選任辯護人　王家鋐律師
上列被告因違反稅捐稽徵法等案件，經檢察官提起公訴（99年度
偵緝字第959 號），本院判決如下：
    主  文
龔姵雲行使從事業務之人，明知為不實之事項，而登載於其業務
上作成之文書，足以生損害於公眾及他人，處有期徒刑陸月，如
易科罰金，以銀元佰元即新臺幣玖佰元折算壹日，減為有期徒
刑月，如易科罰金，以銀元佰元即新臺幣玖佰元折算壹日；
又公司負責人為納稅義務人，以不正當方法逃漏稅捐，處有期徒
刑陸月，如易科罰金，以銀元佰元即新臺幣玖佰元折算壹日，
減為有期徒刑月，如易科罰金，以銀元佰元即新臺幣玖佰元
折算壹日。應執行有期徒刑伍月，如易科罰金，以銀元佰元即
新臺幣玖佰元折算壹日。
    事  實
一、龔姵雲係營利事業即納稅義務人愛姵兒國際貿易股份有限公
    司（址設臺北市松山區○○○路○ 段142 號10樓之2 ，下稱
    愛姵兒公司）之名義及實際負責人，負有據實製作員工各類
    所得扣繳暨免扣繳憑單（下稱扣繳憑單）及報稅業務，為從
    事業務之人，明知鄭芝琦（原名鄭玉欣，鄭之騏）於民國94
    年10月1 日至12月31日期間在愛姵兒公司任職，支領薪資共
    計僅為新臺幣（下同）82,275元，竟基於行使業務登載不實
    文書之犯意，於95年1 月1 日至3 月30日間某日時許，利用
    不知情之記帳業者林朝輝製作94年度扣繳憑單，虛偽填載鄭
    芝琦自94年6 月至同年12月間，在愛姵兒公司支領薪資所得
    330,667 元，浮報鄭芝琦薪資所得248,392 元，用以增加營
    業成本，再據以製作愛姵兒公司94年度營利事業所得稅結算
    申報書，並由林朝輝於95年5 月22日持向財政部臺灣省北區
    國稅局申報愛姵兒公司94年度營利事業所得稅以為行使，愛
    姵兒公司以此不正當方法逃漏94年度應納之營利事業所得稅
    額52,098元，足生損害於鄭芝琦及稅捐機關對稅捐核課之正
    確性。嗣因鄭芝琦接獲法務部行政執行署板橋行政執行處執
    行命令扣押其薪津，而提出告訴，循線查悉上情。
二、案經鄭芝琦訴由臺灣臺北地方法院檢察署檢察官偵查起訴。
    理  由
壹、證據能力部分：
一、按被告以外之人於審判外之言詞或書面陳述，除法律有規定
    者外，不得作為證據；又被告以外之人於偵查中向檢察官所
    為之陳述，除顯有不可信之情況者外，得為證據；證人、鑑
    定人依法應具結而未具結者，其證言或鑑定意見，不得作為
    證據，刑事訴訟法第159 條第1 項、第159 條之1 第2 項、
    第158 條之3 分別定有明文。被告、辯護人爭執告訴人於警
    詢、偵查中陳述之證據能力，而上揭警詢陳述之證據能力既
    為被告、辯護人所否認；偵訊陳述復未經告訴人具結，揆以
    上揭條文意旨，自不得為證據，均無證據能力。
二、又被告、辯護人對於公訴人所提之證據資料，及以下本院作
    為判斷依據之各項證據資料，均同意或不爭執其證據能力（
    見本院卷第27頁），本院審酌該等文書作成時之情況認為適
    當，均無不宜作為證據之情事，依刑事訴訟法第159 條之5
    規定，均得作為證據。
貳、實體部分：
一、訊據被告固供認於上揭時點擔任愛珮兒公司負責人，於95年
    1 月1 日至3 月30日間某日，委由記帳業者林朝輝製作告訴
    人94年度支領薪資所得330,667 元之扣繳憑單，再據以申報
    愛姵兒公司94年度營利事業所得稅等節，惟矢口否認有何行
    使業務登載不實文書、違反稅捐稽徵法等犯行，辯稱：告訴
    人於94年1 至12月間，均受僱於愛姵兒公司，有向愛珮兒公
    司支領該年度薪資330,667 元云云。辯護人則辯稱略以：告
    訴人支領94年薪資共計330,66 7元，除告訴人所提出之3 筆
    薪資付款紀錄外，被告另於94年6 月10日、94年10月18日分
    別有轉帳100,000 元、30,000元至告訴人帳戶，其餘薪資被
    告係以現金支付，而被告有於95年間在林朝輝會計事務所，
    當日當面交付告訴人94年度扣繳憑單，告訴人甚有持該扣繳
    憑單申辦銀行貸款云云。然查：
  (一)、告訴人於94年10月1 日至同年12月31日任職於愛姵兒公司
      ，薪資為固定底薪16,800元，業績獎金為當月販售健康食
      品盒數乘以10元，任職3 個月間總計支領薪資82,275元（
      10月份薪資：24,071元；11月份薪資：28,289元；12月份
      薪資：29,915元），被告時任愛姵兒公司之負責人，於95
      年1 月1 日至3 月30日間某日，委由記帳業者林朝輝製作
      告訴人94年度之扣繳憑單，填載告訴人94年6 至12月薪資
      所得330,667 元，浮列248,392 元薪資，並據以製作愛姵
      兒公司94年度營利事業所得稅結算申報書，由林朝輝於95
      年5 月22日持以向財政部臺灣省北區國稅局申報94年度營
      利事業所得稅以為行使，愛姵兒公司因而逃漏該年度應納
      之營利事業所得稅額52,098元等節，為證人即告訴人、林
      朝輝結證在卷（見本院卷第193 至198 、203 至207 頁）
      ，並有卷附愛姵兒公司案卷影本1 份、告訴人中國信託商
      業銀行公館分行（帳號：000000000000號，下稱告訴人中
      信銀行帳戶）存款存摺、財政部臺灣省北區國稅局綜合所
      得稅核定通知書（94年度未申報核定）、愛姵兒公司94年
      度所得表、告訴人94年度扣繳憑單（所得所屬年月自：94
      年6 月至同年12月）、財政部臺北市國稅局松山分局99年
      9 月23日財北國稅松山營所字第0990022720號函附愛姵兒
      公司94年度營利事業所得稅結算申報書（損益及稅額計算
      表）、綜合所得BAN 給付清單在卷可稽（見臺灣臺北地方
      法院檢察署98年度他字第1547號卷〈下稱他卷〉第22至23
      、6 至8 頁、同署99年度偵緝字第959 號卷〈下稱偵緝卷
      〉第41至43、107 、37、48至50頁）。
  (二)、被告、辯護人雖辯稱告訴人94年薪資330,667 元，除上揭
      3 筆款項外，尚有被告於94年6 月10日、94年10月18日匯
      款予告訴人之100,000 元、30,000元，剩餘部分則以現金
      支付云云，惟為告訴人所否認。審以被告於本院訊問時先
      稱：告訴人之薪資為固定底薪24,000元加計獎金，每月40
      ,000至50,000元不等，業績獎金係依照告訴人販售之健康
      食品，賣一樣抽100 或200 元為獎金，底薪是每月5 號或
      10號由薪資帳戶或支票發放；業績獎金則是次月20日領前
      月份業績獎金云云（見本院第20至21頁），嗣又改稱：告
      訴人之底薪為18,000元、陸續調整為22,000元、25,000元
      云云（見本院卷第213 頁），所述金額前後不一，且與告
      訴人所收受之3 筆「薪資」匯款金額不符，而告訴人之上
      揭帳戶，除該3 筆匯款外，並未見其他名為「獎金」之匯
      款紀錄，顯與被告供述上節不符，是依其所述，無法確認
      愛姵兒公司支付告訴人薪資之計算方式。至被告就94年6
      月10日、94年10月18日之2 筆匯款，先辯稱：係告訴人預
      借之薪資云云（見本院卷第31頁），嗣改稱：係支付告訴
      人之業績獎金云云，並提出被告中信銀行帳戶存款系統歷
      史交易查詢報表2 紙佐證（見偵緝卷第39至40頁），被告
      就該2 筆匯款之匯款原因，供述先後反覆，觀以該2 筆款
      項之往來摘要均為「轉帳」，顯與摘要為「薪資」之轉帳
      有異（見偵緝卷第67至69頁），是否即如被告所述為告訴
      人預借薪資、獎金，可信性存疑。徵以告訴人駁斥被告上
      開薪資預借、獎金說法，稱該筆匯款，實係被告欲返還先
      前向告訴人於94年6 月3 日之借款，告訴人當日以匯款30
      ,000元、金融卡提款70,000元後無摺存入被告帳戶，總計
      借予被告100,000 元，故此筆匯款與薪資無涉等語，核與
      告訴人中信銀行帳戶存款系統歷史交易查詢報表1 紙內容
      一致（見偵緝卷第66頁），佐以被告自承94至95年間與告
      訴人間金錢往來情形很多（見本院卷第212 頁背面），顯
      見被告自己亦無法確認該2 筆款項之確實匯款原因，而證
      人即告訴人證及被告於該期間曾多次向告訴人借款，這3
      個月內大約借了約150,000 元等語（見本院卷第197 頁背
      面），及告訴人確曾於94年6 月3 日、95年1 月25日、95
      年1 月27日多次匯款30,000元、150,000 元、80,000元與
      被告（見偵緝卷第58至80頁），是依該等密集匯出入之匯
      款紀錄，無法排除均係被告、告訴人間借貸往來之可能性
      ，難論被告所為之2 筆匯款，即係被告匯予告訴人之薪資
      ，至被告另辯稱其餘薪資以現金支付云云，缺乏證據佐證
      ，亦難認告訴人確有收受該部分薪資，是被告、辯護人上
      揭辯詞，顯有疑義，難認與真實相符，無從採信。
  (三)、至辯護人另辯稱：告訴人94年整年度均有任職於愛姵兒公
      司，且林朝輝會計師有親見被告交付告訴人94年扣繳憑單
      與告訴人，告訴人甚有持該扣繳憑單向銀行申貸等節，並
      以證人詹素娟、林朝輝證言為證。然查，辯護人上揭辯詞
      顯與證人詹素娟（即公司總務）於本院證稱：我剛開始進
      入愛姵兒公司時（93年10或11月），告訴人有於愛姵兒公
      司任職，後來告訴人因為結婚而離職，後來雖有回來公司
      上班，但我無法確認與告訴人共事之月份為何等語（見本
      院卷第200 頁）、證人林朝輝證稱：我是將愛姵兒公司之
      扣繳憑單交付與被告，至於當天告訴人也有到事務所，我
      沒有看到被告交付扣繳憑單與告訴人等語未符（見本院卷
      第204 頁），故難認告訴人於94年整年度任職於愛姵兒公
      司、被告有交付告訴人94年度扣繳憑單等節。至告訴人從
      未以94年度扣繳憑單向銀行申請任何貸款乙節，亦有財團
      法人金融聯合徵信中心100 年3 月21日金徵（業）字第10
      0000917 號、新加坡商星展銀行股份有限公司帳戶服務部
      函100 年3 月17日（100 ）星展帳發字第01888 號、第一
      商業銀行信義分行10 0年3 月20日一信義字第00024 號函
      文各1 份存卷可查（見本院卷第74、76至84、85至89頁）
      ，是辯護人泛指告訴人曾持扣繳憑單向銀行申貸云云，顯
      為空言虛構，應屬無稽，俱非可信。
  (四)、從而，本件事證明確，被告犯行堪以認定，應予依法論科
      。
二、新舊法比較：按被告行為後，前於94年2 月2 日修正公布之
    刑法，已自95年7 月1 日起施行，另刑法施行法亦於95年6
    月14日增訂該法第1 條之1 規定，並自95年7 月1 日施行。
    其中修正後刑法第2 條之規定，乃係關於新舊法比較適用之
    準據法，其本身無關行為可罰性要件之變更，故於95年7 月
    1 日刑法修正施行後，如有涉及比較新舊法之問題，即應逕
    依修正後刑法第2 條第1 項規定，為「從舊從輕」之比較，
    最高法院95年度第8 次刑事庭會議決議意旨參照。經查：
  (一)、修正前稅捐稽徵法第47條規定：「本法關於納稅義務人、
      扣繳義務人及代徵人應處徒刑之規定，於左列之人適用之
      ：一公司法規定之公司負責人。二民法或其他法律規定對
      外代表法人之董事或理事。三商業登記法規定之商業負責
      人。四其他非法人團體之代表人或管理人」，嗣於98年5
      月27日修正增加第2 項規定：「前項規定之人與實際負責
      業務之人不同時，以實際負責業務之人為準」，查被告係
      愛姵兒公司之名義及實際負責人，無論依修正前、修正後
      之稅捐稽徵法第47條規定，均為公司法規定之負責人，二
      者規定適用之結果並無不同，故應參酌其後之新舊法比較
      情形，比較全部結果，而為整體適用修正前或修正後規定
      。
  (二)、刑法第215 條之法定罰金刑最低度部分，依被告行為時刑
      法第33條第5 款規定為銀元1 元，而銀元與新臺幣間折算
      ，依現行法規所定貨幣單位折算新臺幣條例規定，以銀元
      1 元折算新臺幣3 元，依95年7 月1 日施行之刑法第33條
      第5 款之規定罰金最低額為新臺幣1,000 元，經比較新舊
      法之規定，應認修正後刑法第33條第5 款所定罰金最低數
      額，較修正前提高，自應以修正前刑法第33條第5 款規定
      有利於被告。
  (三)、被告行為時之刑法第51條第5 款規定「數罪併罰，分別宣
      告其罪之刑，依左列各款定其應執行者：五、宣告多數有
      期徒刑者，於各刑中之最長期以上，各刑合併之刑期以下
      ，定其刑期。但不得逾20年。」，修正後規定：「宣告多
      數有期徒刑者，於各刑中之最長期以上，各刑合併之刑期
      以下，定其刑期。但不得逾30年。」，經比較結果，可知
      修正後有關有期徒刑合併定其應執行刑之上限已提高至30
      年，自以修正前之規定較有利於受刑人，故依刑法第2 條
      第1 項前段之規定，適用修正前之規定定被告應執行之刑
      。
  (四)、又修正刑法係自95年7 月1 日起施行，在此之前，刑法分
      則編有關罰金刑之貨幣單位係銀元；且依刑法分則編應處
      罰金者，應適用罰金罰鍰提高標準條例第1 條之規定；亦
      即應按各該具體條文制訂或修正之時間先後，定其提高之
      倍數。惟被告行為後，刑法施行法增訂第1 條之1 ，於95
      年6 月14日經總統公佈，並自同年7 月1 日起施行；該條
      規定：「中華民國94年1 月7 日刑法修正施行後，刑法分
      則編所定罰金之貨幣單位為新臺幣。94年1 月7 日刑法修
      正時，刑法分則編未修正之條文定有罰金者，自94年1 月
      7 日刑法修正施行後，就其所定數額提高為30倍。但72年
      6 月26日至94年1 月7 日新增或修正之條文，就其所定數
      額提高為3 倍」。亦即，自95年7 月1 日起，刑法分則編
      所定罰金之貨幣單位，由原來之銀元改為新臺幣；且94年
      1 月7 日刑法修正時，刑法分則編未修正之條文定有罰金
      者，自95年7 月1 日起，有關罰金之數額提高為30倍。本
      案被告所犯第216 條、第215 條行使業務登載不實文書罪
      ，自24年7 月1 日施行後即未再修正，依增訂刑法施行法
      第1 條之1 之規定，其罰金以新臺幣為單位，數額應提高
      30倍。此與增訂前之罰金以銀元為單位，且適用罰金罰鍰
      提高標準條例第1 條前段之結果應提高10倍，而新臺幣與
      銀元之比例為1 ：3 ，換算結果亦為30倍者，並無不同。
      亦即增訂刑法施行法第1 條之1 之意旨，僅在使刑法規範
      之罰金刑之貨幣單位，一律改為新臺幣，並使增訂前後有
      關罰金刑提高之倍數一致，對被告而言，並無有利、不利
      之比較適用之問題，且此增訂之規定應屬罰金罰鍰提高標
      準條例第1 條但書之情形，當無同條前段規定之適用，自
      應逕行適用刑法施行法第1 條之1 之規定。
  (五)、從而，綜合上述條文修正前、後之比較，適用修正前刑法
      對被告較有利，自應依刑法第2 條第1 項前段規定整體適
      用被告行為時即修正前刑法相關規定、修正前稅捐稽徵法
      第47條第1 項第1 款規定，而為論科。
三、論罪科刑之理由：
  (一)、按營利事業填報扣繳憑單，乃附隨其業務而製作，屬於業
      務上所掌之文書。此種扣繳憑單內容如有不實，而足生損
      害於公眾或他人，即係犯刑法第215 條業務上登載不實文
      書之罪名，最高法院70年度第9 次刑事庭會議決議參照。
      被告為愛姵兒公司之名義及實際負責人，而為公司法規定
      之公司負責人，製作各類所得扣繳暨免扣繳憑單為其附隨
      之業務，自為從事業務之人。被告浮報告訴人薪資所得，
      增加愛姵兒公司營業成本，使愛姵兒公司以此不正當方法
      逃漏94年度應納營利事業所得稅額52,098元，亦致稅捐機
      關誤認告訴人有該部分薪資收入，予以核課稅捐，均足生
      損害於告訴人、稅捐機關對稅捐核課之正確性。
  (二)、核被告所為，係犯刑法第216 條、第215 條行使業務登載
      不實文書罪、稅捐稽徵法第47條第1 項第1 款、第41條之
      公司負責人為納稅義務人以不正當方法逃漏稅捐罪。
  (三)、被告利用不知情之成年記帳業者林朝輝製作內容不實之扣
      繳憑單，並持以向財政部臺灣省北區國稅局申報愛姵兒公
      司94年度營利事業所得稅以行使，為間接正犯。
  (四)、被告業務上登載不實文書之低度行為為行使業務上登載不
      實文書之高度行為所吸收，不另論罪。
  (五)、又按稅捐稽徵法第47條第1 項第1 款之規定，係將為納稅
      義務人之公司逃漏稅捐時，其受罰責任，於應處徒刑之範
      圍內，轉嫁於公司負責人，犯罪主體仍為公司，公司負責
      人僅屬受罰主體，為代罰性質，則此行為是否成立連續犯
      ，自應以犯罪主體之犯意為其準據，而為犯罪主體之公司
      不具有犯罪能力，自無所謂概括犯意之存在，故公司以不
      正當方法逃漏稅捐，當不可能成立連續犯，該公司負責人
      因而代罰，亦不應成立連續犯，公司逃漏稅捐多次，其負
      責人應成立多次罪刑，併合處罰；且亦與該負責人之其他
      犯罪行為間，無方法結果之牽連關係可言。公司為法人，
      公司負責人為自然人，二者在法律上並非同一人格主體。
      公司負責人為納稅義務人之公司以不正當方法逃漏稅捐，
      既非稅捐稽徵法第41條之犯罪或受罰主體，僅依同法第47
      條第1 款之規定，代替公司受徒刑之處罰，自與其本身為
      犯罪主體所犯其他罪名間，不具牽連犯關係，最高法院81
      年度第3 次刑事庭會議決議、92年度台上字第4025號判決
      意旨分別可資參照。是被告以不正當方法逃漏稅捐，本身
      並非稅捐稽徵法第41條之犯罪或受罰主體，僅係依同法第
      47條第1 項第1 款之規定而代替愛姵兒公司受徒刑之處罰
      ，故被告所犯上開2 罪，犯意各別，行為互殊，應予分論
      併罰。
  (六)、爰審酌被告前無經論罪科刑之前科紀錄，有臺灣高等法院
      被告前案紀錄表1 份在卷可考，素行尚可，以行使不實登
      載之業務文書浮報告訴人薪資，用以增加營業成本，使愛
      姵兒公司得以逃漏依法應繳納之營利事業所得稅52,098元
      ，害及稅捐機關對於租稅核課之正確性與國家賦稅收入，
      造成損害非輕，犯罪後矢口否認犯行，以虛構之事實置辯
      ，犯罪後態度不佳，且迄未與告訴人和解，或徵得告訴人
      諒解，實應予非難，及被告教育程度為高職畢業，目前以
      服務業為業，家庭經濟狀況小康，生活狀況、智識程度、
      犯罪目的、手段、逃漏稅額多寡等一切情狀，分別量處如
      主文所示之刑。又被告行為時之刑法第41條第1 項前段規
      定：「犯最重本刑為5 年以下有期徒刑以下之刑之罪，而
      受6 個月以下有期徒刑或拘役之宣告，因身體、教育、職
      業、家庭之關係或其他正當事由，執行顯有困難者，得以
      1 元以上3 元以下折算1 日，易科罰金。」，被告行為時
      之易科罰金折算標準，修正前罰金罰鍰提高標準條例第2
      條前段（現已廢止）規定，就其原定數額提高為100 倍折
      算1 日，則本件被告行為時之易科罰金折算標準，應以銀
      元300 元折算1 日，經折算為新臺幣後，應以新臺幣900
      元折算為1 日。惟被告行為後，新修正之刑法第41條第1
      項前段則規定：「犯最重本刑為5 年以下有期徒刑以下之
      刑之罪，而受6 個月以下有期徒刑或拘役之宣告者，得以
      新臺幣1, 000元、2,000 元或3,000 元折算1 日，易科罰
      金。」，比較修正前後之易科罰金折算標準，以95年7 月
      1 日修正公佈施行前之規定，較有利於被告，則應依新修
      正刑法第2 條第1 項前段規定，適用修正前刑法第41條第
      1 項前段，諭知易科罰金之折算標準。
  (七)、查被告犯罪之時間在96年4 月24日之前，合於中華民國96
      年罪犯減刑條例第2 條第1 項第3 款規定，被告雖前於99
      年2 月26日經臺灣臺北地方法院檢察署通緝；同年5 月8
      日經該署撤銷通緝，有該署99年2 月26日北檢玲改緝字第
      664 號通緝書、99年5 月14日北檢玲改緝字第1629號撤銷
      通緝書各1 紙存卷可查（見該署98年度偵字第9074號卷第
      27頁、偵緝卷第21頁），然非因上揭條例施行前，經通緝
      而未於96年12月31日以前自動歸案偵查、審判或執行之情
      形，故與該條例第5 條不得減刑情形規定不符，爰依同條
      例第2 條第1 項第3 款之規定，減其刑期二分之一，並依
      修正前刑法第41條第1 項前段、中華民國96年罪犯減刑條
      例第9 條諭知易科罰金之折算標準。
據上論斷，應依刑事訴訟法第299 條第1 項前段，修正前稅捐稽
徵法第47條第1 項第1 款、第41條，刑法第2 條第1 項前段、第
11條前段、第216 條、第215 條，修正前刑法第41條第1 項前段
、第51條第5 款，刑法施行法第1 條之1 第1 項、第2 項前段，
廢止前罰金罰鍰提高標準條例第2 條，現行法規所定貨幣單位折
算新臺幣條例第2 條，中華民國96年罪犯減刑條例第2 條第1 項
第3 款、第7 條、第9 條，判決如主文。
本案經檢察官林妙蓁到庭執行職務。
中    華    民    國   100    年    11    月    4     日
                  刑事第八庭審判長法  官  李桂英
                                  法  官  黃志中
                                  法  官  湯千慧
以上正本證明與原本無異。
如不服本判決，應於判決送達後10日內，向本院提出上訴狀。
                                  書記官  游雅鈞
中    華    民    國   100    年    11    月    4     日
附錄本案論罪科刑法條全文：
稅捐稽徵法第47條
本法關於納稅義務人、扣繳義務人及代徵人應處徒刑之規定，於
下列之人適用之：
一、公司法規定之公司負責人。
二、民法或其他法律規定對外代表法人之董事或理事。
三、商業登記法規定之商業負責人。
四、其他非法人團體之代表人或管理人。
前項規定之人與實際負責業務之人不同時，以實際負責業務之人
為準。
稅捐稽徵法第41條
納稅義務人以詐術或其他不正當方法逃漏稅捐者，處5 年以下有
期徒刑、拘役或科或併科新臺幣6 萬元以下罰金。
中華民國刑法第215條
從事業務之人，明知為不實之事項，而登載於其業務上作成之文
書，足以生損害於公眾或他人者，處3 年以下有期徒刑、拘役或
5 百元以下罰金。
中華民國刑法第216條
行使第210 條至第215 條之文書者，依偽造、變造文書或登載不
實事項或使登載不實事項之規定處斷。